ACORDAO-COMPLETO-2349799

ACÓRDÃO 2748/2019 ATA 11/2019 - SEGUNDA CÂMARA

VISTOS, relatados e discutidos estes autos de monitoramento das determinações proferidas por meio dos itens 9.2.1 e 9.2.2 do Acórdão 11265/2018-TCU-Segunda Câmara, no bojo do processo de representação (TC Processo 004.970/2018-7) , com pedido de cautelar suspensiva, formulada pela Maciel Auditores S/S sobre supostas irregularidades no Pregão Eletrônico nº  23/2017 conduzido pela Financiadora de Estudos e Projetos (Finep) para a contratação de serviços de auditoria sobre as atividades da Fundação de Previdência Complementar dos Empregados ou Servidores da Finep, do Ipea, do CNPq, do INPE e do Inpa (FIPECq) em atendimento à Resolução CGPAR nº 9, de 10 de maio de 2016, além da consultoria atuarial e financeira para o atendimento da Norma Brasileira de Contabilidade – NBC TG 33 (R2: Benefícios a Empregados) , sob o valor estimado de R$ 373.387,91;
ACORDAM os Ministros do Tribunal de Contas da União, reunidos em Sessão da 2ª Câmara, ante as razões expostas pelo Relator, em:
9.1. reiterar a necessidade de cumprimento ao Acórdão 11265/2018-TCU-Segunda Câmara;
9.2. recomendar, nos termos do art. 250, III, do RITCU, que a Financiadora de Estudos e Projetos (Finep) promova a celebração do devido acordo para o efetivo ressarcimento proporcional junto às respectivas entidades beneficiárias em relação ao contrato decorrente do Pregão Eletrônico nº 23/2017, com a subsequente prorrogação eventual do referido ajuste, já que os aludidos serviços de auditoria abrangeriam o plano de benefícios administrado pela FIPECq, englobando como patrocinadoras, para além da Finep, o Ipea, o CNPq, o INPE e o Inpa, quando utilizarem o resultado das auditorias contratadas em cumprimento ao art. 25 da Lei Complementar n.º 108, de 2001, não devendo o Ipea, o CNPq, o INPE ou o Inpa promover a eventual contratação individual autônoma desse mesmo serviço, pois, assim, restaria configurado o indevido emprego de dispêndios em duplicidade;
9.3. determinar, nos termos do art. 250, II, do RITCU, que a Financiadora de Estudos e Projetos (Finep) evidencie e se pronuncie conclusivamente sobre a economicidade, ou não, de todos os itens de serviço inerentes à contratação decorrente do Pregão Eletrônico nº 23/2017, com a subsequente prorrogação eventual do referido ajuste, em confronto com os valores de mercado, devendo apresentar os correspondentes demonstrativos documentais com os subjacentes memoriais de cálculo, entre outros elementos de convicção, ao TCU, no prazo de 90 (noventa) dias contados da notificação, com a demonstração da economicidade para a referida contratação da auditoria, além das eventuais prorrogações futuras, em cotejo até mesmo com os demais contratos semelhantes celebrados anteriormente pela própria Finep e pelas demais entidades da administração pública, a exemplo do semelhante caso apreciado no âmbito do TC Processo 010.234/2018-7 pelo Acórdão 584/2019-TCU-Plenário;
9.4. determinar que a unidade técnica adote as seguintes medidas:
9.4.1. envie a cópia do presente Acórdão, acompanhado do Relatório e do Voto que o fundamenta, à Financiadora de Estudos e Projetos (Finep) , para ciência e efetivo cumprimento dos itens 9.2 e 9.3 deste Acórdão, além do envio da cópia ao Ipea, ao CNPq, ao INPE, ao Inpa e à FIPECq, para ciência e eventuais providências; e
9.4.2. determinar que a unidade técnica promova o arquivamento do presente processo, sem prejuízo de realizar o monitoramento da determinação proferida pelo item 9.3 deste Acórdão, devendo a unidade técnica se manifestar conclusivamente, no bojo do aludido monitoramento, sobre a regularidade e a economicidade, ou não, da contratação decorrente do Pregão Eletrônico nº 23/2017, com a subsequente prorrogação eventual do referido ajuste, em sintonia com o Acórdão 584/2019-TCU-Plenário, após a apresentação do pronunciamento da Finep em resposta ao referido item 9.3 deste Acórdão.

Monitoramento de determinações proferidas pela 2ª Câmara do TCU por meio dos itens 9.2.1 e 9.2.2 do Acórdão 11.265/2018, no bojo da representação, com pedido de cautelar suspensiva, formulada pela Maciel Auditores S/S sobre supostas irregularidades no Pregão Eletrônico nº 23/2017 conduzido pela Financiadora de Estudos e Projetos (Finep) para a contratação de serviços de auditoria sobre as atividades da Fundação de Previdência Complementar dos Empregados ou Servidores da Finep, do Ipea, do CNPq, do INPE e do Inpa (FIPECq) em atendimento à Resolução CGPAR nº 9, de 10 de maio de 2016.

Segunda Câmara

Financiadora de Estudos e Projetos (Finep).

3. Responsáveis: não há.

13.1. Ministros presentes: Ana Arraes (Presidente), Augusto Nardes, Aroldo Cedraz e Raimundo Carreiro.
13.2. Ministros-Substitutos presentes: Marcos Bemquerer Costa e André Luís de Carvalho (Relator).

ANDRÉ DE CARVALHO

Trata-se de monitoramento das determinações proferidas por meio dos itens 9.2.1 e 9.2.2 do Acórdão 11265/2018-TCU-Segunda Câmara, no bojo do processo de representação (TC Processo 004.970/2018-7) , com pedido de cautelar suspensiva, formulada pela Maciel Auditores S/S sobre supostas irregularidades no Pregão Eletrônico nº  23/2017 conduzido pela Financiadora de Estudos e Projetos (Finep) para a contratação de serviços de auditoria sobre as atividades da Fundação de Previdência Complementar dos Empregados ou Servidores da Finep, do Ipea, do CNPq, do INPE e do Inpa (FIPECq) em atendimento à Resolução CGPAR nº 9, de 10 de maio de 2016, além da consultoria atuarial e financeira para o atendimento da Norma Brasileira de Contabilidade – NBC TG 33 (R2: Benefícios a Empregados) , sob o valor estimado de R$ 373.387,91.
2.            	Após a análise final do feito, o auditor federal da então Secex-RJ lançou o seu parecer conclusivo à Peça 10 (fls. 1/5) , com a anuência, por delegação de competência, do diretor da unidade técnica (Peça 11) , nos seguintes termos:
	“ (...) 3. A referida representação foi, preliminarmente, conhecida pelo Acórdão 1874/2018-TCU-Segunda Câmara, relatado pelo Ministro André Luís de Carvalho, tendo sido indeferido o pedido de cautelar suspensiva, ante a inexistência do fumus boni iuris e do periculum in mora (peça 2, itens 9.1 e 9.2) . Adicionalmente, foi determinado o prosseguimento do feito para que fosse avaliada a regularidade, ou não, da exigência editalícia para as licitantes apresentarem o atestado de capacidade técnica expedido por pessoa jurídica com o patrimônio social de, ao menos, R$ 1.100.000.000,00 (peça 2, item 9.3) , o que ensejou a realização de diligência à Finep, por meio do Ofício 0723/2018-TCU/Secex-RJ, de 3/4/2018 (peça 10 do TC Processo 004.970/2018-7) .
                   4. Após a análise dos esclarecimentos prestados pela auditoria interna da Finep (peça 15 do TC Processo 004.970/2018-7) , esta Secretaria propôs que a representação em tela fosse considerada improcedente, diante da suposta regularidade da referida exigência (peça 23 do TC Processo 004.970/2018-7) .
                   5. O Relator dessa representação, em seu Voto, ratificou o entendimento desta Secretaria, pela improcedência da representação, realizando as seguintes considerações adicionais (peça 8, p. 9) :  
                    ‘8. Ocorre, no entanto, que, como os aludidos serviços de auditoria abrangeriam o plano de benefícios administrado pela FIPECq, englobando como patrocinadoras, para além da Finep, o Ipea, o CNPq, o INPE e o Inpa, todas essas entidades deveriam repartir proporcionalmente, então, os encargos sobre os correspondentes dispêndios orçamentários, devendo a Finep adotar as medidas cabíveis para obter o subjacente ressarcimento junto a essas entidades, sem prejuízo de demonstrar a regularidade e a economicidade da aludida contratação.
                     9. Enfim, o referido certame teria contado com 3 licitantes, a partir do orçamento administrativo previsto sob o valor de R$ 373.387,91, e eles teriam participado do processo licitatório com as seguintes condições:
 (i) MACIEL AUDITORES S/S com a proposta no valor de R$ 373.387,91;
 (i) UHY MOREIRA – AUDITORES com a proposta no valor de R$ 354.000,00; e
 (iii) MIRADOR ASSESSORIA ATUARIAL LTDA. – EPP com a proposta no valor de R$ 373.300,00 (com a final negociação, após fase de lances, o valor contratável teria sido de R$ 258.000,00) .
10. Entendo, portanto, que o TCU pode considerar a presente representação improcedente, sem prejuízo de determinar que a Finep adote as medidas cabíveis para obter o subjacente ressarcimento proporcional dos dispêndios junto às aludidas entidades beneficiárias, devendo a Finep demonstrar, ainda, a regularidade e a economicidade da referida contratação, aí incluída a subsequente prorrogação eventual do ajuste, perante à unidade técnica.’
                  6. Foi, então, proferido o Acórdão 11265/2018-TCU-Segunda Câmara (peça 8, p. 10-11) , determinando, em seu item 9.2, que a Finep:
‘9.2.1. promova a celebração do devido acordo para o efetivo ressarcimento proporcional junto às respectivas entidades beneficiárias em relação ao contrato decorrente do Pregão Eletrônico nº 23/2017, com a subsequente prorrogação eventual do referido ajuste, já que os aludidos serviços de auditoria abrangeriam o plano de benefícios administrado pela FIPECq, englobando como patrocinadoras, para além da Finep, o Ipea, o CNPq, o INPE e o Inpa;
9.2.2. evidencie a economicidade frente aos valores de mercado de todos os itens de serviço inerentes à contratação decorrente do Pregão Eletrônico nº 23/2017, com a subsequente prorrogação eventual do referido ajuste, devendo apresentar os correspondentes demonstrativos documentais com os subjacentes memoriais de cálculo, entre outros elementos de convicção;
9.2.3. apresente ao TCU, no prazo de 60 (sessenta) dias contados da ciência da presente deliberação, todas as informações e todos os documentos atinentes ao efetivo cumprimento das determinações prolatadas pelos itens 9.2.1 e 9.2.2 deste Acórdão;’ 
                  7. Em atendimento ao item 9.2.3 do mencionado acórdão, a Sra. Ana Chaloub de Oliveira, Chefe de Gabinete em Exercício, protocolou, em 29/1/2019, nesta Secretaria, a documentação de peça 7 (cópia da peça 44 do TC Processo 004.970/2018-7) .
EXAME TÉCNICO                   8. A Sra. Ana Chaloub de Oliveira, em sua resposta (peça 7, p. 1) , encaminhou informações prestadas pela Auditoria Interna (Audi) (Anexo I, em peça 7, p. 2-19) e pela Diretoria Administrativa (DADM) (Anexo II, em peça 7, p. 20-94) da Finep.
                   9. Segue análise do atendimento aos itens 9.2.1 e 9.2.2 do Acórdão 11265/2018-TCU-Segunda Câmara (item 6 desta instrução) .
                   10. Item 9.2.1 do Acórdão 11265/2018-TCU-Segunda Câmara (item 6 desta instrução) .
                  10.1 Determinação: promova a celebração do devido acordo para o efetivo ressarcimento proporcional junto às respectivas entidades beneficiárias em relação ao contrato decorrente do Pregão Eletrônico nº 23/2017, com a subsequente prorrogação eventual do referido ajuste, já que os aludidos serviços de auditoria abrangeriam o plano de benefícios administrado pela FIPECq, englobando como patrocinadoras, para além da Finep, o Ipea, o CNPq, o INPE e o Inpa.
                   10.2 Elementos apresentados (peça 7, p. 2-19) :
                  10.2.1 A Auditoria Interna da Finep prestou as seguintes informações, em 17/1/2019 (peça 7, p. 3-4) :
                  10.2.1.1 A contratação do serviço de auditoria em tela foi realizada para atendimento de demanda da Comissão Interministerial de Governança Corporativa e de Administração de Participações Societárias da União, nos termos da Resolução CGPAR n° 9/2016 (peça 9) , que se destina somente a empresas estatais.
                  10.2.1.2 As demais patrocinadoras (Ipea, CNPq, Inpe e Inpa) pertencem à administração direta federal, fazendo parte do Regime Jurídico Único da União.
                  10.2.1.3 A Auditoria Interna da Finep realizou consulta à Área Jurídica acerca do ressarcimento proporcional junto às respectivas entidades beneficiárias em relação ao contrato decorrente do Pregão Eletrônico n° 23/2017 (Anexo I.A, em peça 7, p. 5-10) .
                  10.2.1.4 Em resposta, a Área Jurídica (Ajur) da Finep manifestou-se no sentido de que a obrigatoriedade trazida pela Resolução CGPAR n° 9/2016 seria apenas para as empresas estatais federais, não se aplicando às demais patrocinadoras, pertencentes à administração direta federal; e de que não há previsão expressa que obrigue as demais patrocinadoras a compartilhar os custos da auditoria decorrente da mencionada resolução. Entretanto, em razão da determinação contida no item 9.2.1 do Acórdão 11265/2018-TCU-Segunda Câmara, e considerando que o art. 25 da Lei Complementar 108/2001 (responsabilidade pela fiscalização sistemática das atividades, pelas patrocinadoras, das suas respectivas entidades de previdência complementar) regula tanto a administração pública direta quanto a indireta, a Ajur recomendou que a Finep compartilhasse a mencionada determinação com as demais patrocinadoras (Anexo I.B, em peça 7, p. 11-14) .
                  10.2.1.5 Em sequência, foram encaminhados ofícios de comunicação ao Ipea, ao CNPq, ao Inpe e ao Inpa (Anexo I.C, em peça 7, p. 15-19) .
                  10.3 Análise:
                  10.3.1 Inicialmente, assinalamos que o menor lance na licitação para o contrato de auditoria em tela foi de R$ 258.950,00 (peça 7, p. 23) . Adicionalmente, foi informado que o plano de previdência complementar da FIPECq tem a Finep como maior patrocinadora, sendo responsável, no exercício de 2016, por 88% da receita previdenciária (peça 7, p. 8) . Desse modo, caso fosse realizado um rateio proporcional, as outras entidades teriam que arcar, em um rápido cálculo, com 12% de R$ 258.950,00, ou seja, com R$ 31.074,00. Foi também informado que se trata de uma auditoria semestral (peça 7, p. 10) , ou seja, realizada duas vezes por ano, o que implicaria em um ressarcimento anual por parte das outras entidades da ordem de 62 mil reais. Trata-se, portanto, de um valor de relativa baixa materialidade, porém recorrente, repetindo-se ano a ano.
                  10.3.2 Procede a argumentação da Finep de que a obrigatoriedade trazida pela Resolução CGPAR n° 9/2016 (peça 9) seria apenas para as empresas estatais federais, não se aplicando às demais patrocinadoras, que pertencem à administração direta federal. De fato, o art. 1º, § 1º, da mencionada resolução dispõe que empresas estatais que integrem uma mesma entidade multipatrocinada poderão realizar a auditoria acima referenciada de forma compartilhada (grifo nosso) . 
                  10.3.3 Em um primeiro momento, parece-nos razoável que tal despesa fosse dividida, proporcionalmente, pelas patrocinadoras, pois o art. 25 da Lei Complementar 108/2001 dispõe sobre a sua responsabilidade pela supervisão e fiscalização sistemática das atividades das suas respectivas entidades de previdência complementar.
                  10.3.4 No entanto, entendemos que é ato discricionário de cada patrocinadora a escolha dos meios para exercer a 	fiscalização estabelecida na mencionada Lei Complementar, sendo a realização de auditoria por contratação conjunta com a Finep uma faculdade, e não uma obrigação. 
                  10.3.5 O art. 25, parágrafo único, da Lei Complementar 108/2001 dispõe que os resultados da fiscalização e do controle exercidos pelos patrocinadores serão encaminhados à Superintendência Nacional de Previdência Complementar (Previc) . Assim, parece-nos de bom tom, caso o Ipea, o CNPq, o Inpe ou o Inpa utilizem os resultados da auditoria contratada pela Finep, para fins do disposto no art. 25, parágrafo único, da Lei Complementar 108/2001, que realizem rateio proporcional da respectiva despesa.  
                  10.3.6 Tendo em vista a análise realizada pela Finep, relativamente à determinação em tela, e o encaminhamento dos ofícios de comunicação ao Ipea, ao CNPq, ao Inpe e ao Inpa (Anexo I.C, em peça 7, p. 15-19) , somos por considerar atendido esse item deste monitoramento. 
                  10.3.7 Adicionalmente, somos por recomendar à Finep, ao Ipea, ao CNPq, ao Inpe e ao Inpa que promovam rateio proporcional das despesas relativas às auditorias realizadas na FIPECq, contratadas pela Finep, caso essas entidades utilizem os resultados dessas auditorias para fins do disposto no art. 25, parágrafo único, da Lei Complementar 108/2001.
                  11. Item 9.2.2 do Acórdão 11265/2018-TCU-Segunda Câmara (item 6 desta instrução) .
                  11.1 Determinação: evidencie a economicidade frente aos valores de mercado de todos os itens de serviço inerentes à contratação decorrente do Pregão Eletrônico nº 23/2017, com a subsequente prorrogação eventual do referido ajuste, devendo apresentar os correspondentes demonstrativos documentais com os subjacentes memoriais de cálculo, entre outros elementos de convicção.
                  11.2 Elementos apresentados (peça 7, p. 20-94) :
                  11.2.1 O Departamento de Compras e Contratações Administrativas (DCAD) da Finep prestou as seguintes informações, em 17/12/2018 (peça 7, p. 21) :
                  11.2.1.1 A economicidade dos valores praticados no contrato 20.17.0079.00, assinado em 3/1/2018 com a empresa Mirador Assessoria Atuarial Ltda., restou demonstrada na sessão pública do Pregão Eletrônico nº 23/2017, ocorrida em 14/11/2017, na qual a contratada apresentou a proposta de menor valor dentre todos os participantes do certame e abaixo do valor estimado para a licitação (Anexo II.l, em peça 7, p. 22-24) .
                  11.2.1.2 Com o intuito de renovar o contrato para novo período de doze meses, foi realizada, no mês de novembro de 2018, nova pesquisa de preços que ratificou a economicidade dos valores então contratados (Anexo II. 2, em peça 7, p. 25-94) . Foram consultadas vinte empresas, dentre as quais a própria representante, Maciel Auditores S/S, e obtidas três propostas de preços (peça 7, p. 26) para a prestação do serviço, todas elas com valores superiores ao vigente no contrato 20.17.0079.00.
                  11.3 Análise:
                  11.3.1 A entidade buscou demonstrar a economicidade da contratação a partir da alegação de que foi realizado pregão eletrônico, no qual a contratada apresentou a proposta de menor valor dentre todos os participantes do certame (R$ 258.950,00; peça 7, p. 23) e abaixo do valor estimado para a licitação (R$ 373.387,91) .
                 11.3.2 Adicionalmente, ao realizar pesquisa de preços para a prestação do serviço (com o intuito de renovar o contrato para novo período de doze meses) , foram apurados valores superiores ao contrato vigente: R$ 352.000,00, R$ 370.000,00, e R$ 373.387,91 (peça 7, p. 26) . Na documentação enviada, identificamos ao detalhamento de custos por itens da licitação na proposta das empresas UHY Moreira (peça 7, p. 74) , Invest Auditoria e Consultoria Ltda. (peça 7, p. 90; cópia pouco legível) e Taticca (peça 7, p. 92) . Assim, consideramos atendido esse item deste monitoramento. 
CONCLUSÃO                   12. Consideramos atendidas as 	determinações contidas no item 9.2 do Acórdão 11265/2018-TCU-Segunda Câmara, relatado pelo Ministro André Luís de Carvalho (itens 10 e 11 desta instrução) . 
                  13. Adicionalmente, somos por recomendar à Finep, ao Ipea, ao CNPq, ao Inpe e ao Inpa que promovam rateio proporcional das despesas relativas às auditorias realizadas na FIPECq, contratadas pela Finep, caso essas entidades utilizem os resultados dessas auditorias para fins do disposto no art. 25, parágrafo único, da Lei Complementar 108/2001 (item 10.3.7 desta instrução) .
                  14. Por fim, o monitoramento em foco pode ser encerrado.
	PROPOSTA DE ENCAMINHAMENTO
                  15. Ante o exposto, submetem-se os autos à consideração superior, propondo (itens 12 a 14 desta instrução) :
                  15.1 considerar atendidas as medidas determinadas por meio do item 9.2 do Acórdão 11265/2018-TCU-Segunda Câmara;
                  15.2 recomendar à Financiadora de Estudos e Projetos (Finep) , ao Instituto de Pesquisa Econômica Aplicada (Ipea) , ao Conselho Nacional de Desenvolvimento Científico e Tecnológico (CNPq) , ao Instituto Nacional de Pesquisas Espaciais (Inpe) e ao Instituto Nacional de Pesquisas da Amazônia (Inpa) que promovam rateio proporcional das despesas relativas às auditorias realizadas na Fundação de Previdência Complementar dos Empregados ou Servidores da Finep, do Ipea, do CNPq, do Inpe e do Inpa (FIPECq) , contratadas pela Finep, caso essas entidades utilizem os resultados dessas auditorias para fins do disposto no art. 25, parágrafo único, da Lei Complementar 108/2001;
                  15.3 dar ciência do acórdão que vier a ser proferido à Finep, ao Ipea, ao CNPq, ao Inpe e ao Inpa, destacando que o relatório e o voto que fundamentam a deliberação podem ser acessados por meio do endereço eletrônico www.tcu.gov.br/acordaos;
                  15.4 promover o apensamento definitivo dos autos ao TC Processo 004.970/2018-7, nos termos no art. 5º, inciso II, da Portaria Segecex 27/2009.”
	É o Relatório.

não há

Não atuou.

MONITORAMENTO. ATENDIMENTO DAS DETERMINAÇÕES PROFERIDAS POR MEIO DOS ITENS 9.2.1 E 9.2.2 DO ACÓRDÃO 11.265/2018-2ª CÂMARA. DILIGÊNCIA. CUMPRIMENTO. RECOMENDAÇÃO. ARQUIVAMENTO.

MONITORAMENTO (MON)

Secretaria do TCU no Estado do Rio de Janeiro (Sec-RJ).

Trata-se de monitoramento das determinações proferidas por meio dos itens 9.2.1 e 9.2.2 do Acórdão 11265/2018-TCU-Segunda Câmara, no bojo do processo de representação (TC Processo 004.970/2018-7) , com pedido de cautelar suspensiva, formulada pela Maciel Auditores S/S sobre supostas irregularidades no Pregão Eletrônico nº  23/2017 conduzido pela Financiadora de Estudos e Projetos (Finep) para a contratação de serviços de auditoria sobre as atividades da Fundação de Previdência Complementar dos Empregados ou Servidores da Finep, do Ipea, do CNPq, do INPE e do Inpa (FIPECq) em atendimento à Resolução CGPAR nº 9, de 10 de maio de 2016, além da consultoria atuarial e financeira para o atendimento da Norma Brasileira de Contabilidade – NBC TG 33 (R2: Benefícios a Empregados) , sob o valor estimado de R$ 373.387,91.
2.	Ao apreciar o aludido TC Processo 004.970/2018-7 sob a minha relatoria, a 2ª Câmara do TCU teria prolatado o referido Acórdão 11.265/2018 nos seguintes termos: 
“ (...) VISTOS, relatados e discutidos estes autos de representação, com pedido de cautelar suspensiva, formulada pela Maciel Auditores S/S sobre supostas irregularidades no Pregão Eletrônico nº  23/2017 conduzido pela Financiadora de Estudos e Projetos (Finep) para a contratação de serviços de auditoria sobre as atividades da Fundação de Previdência Complementar dos Empregados ou Servidores da Finep, do Ipea, do CNPq, do INPE e do Inpa (FIPECq) em atendimento à Resolução CGPAR nº 9, de 10 de maio de 2016, além da consultoria atuarial e financeira para o atendimento da Norma Brasileira de Contabilidade – NBC TG 33 (R2: Benefícios a Empregados) , sob o valor estimado de R$ 373.387,91;
ACORDAM os Ministros do Tribunal de Contas da União, reunidos em Sessão da 2ª Câmara, ante as razões expostas pelo Relator, em:
9.1. considerar improcedente, no mérito, a presente representação já preliminarmente conhecida pelo Acórdão 1874/2018-TCU-Segunda Câmara;
9.2. determinar, nos termos do art. 250, II, do RITCU, que a Financiadora de Estudos e Projetos (Finep) adote as seguintes medidas:
9.2.1. promova a celebração do devido acordo para o efetivo ressarcimento proporcional junto às respectivas entidades beneficiárias em relação ao contrato decorrente do Pregão Eletrônico nº 23/2017, com a subsequente prorrogação eventual do referido ajuste, já que os aludidos serviços de auditoria abrangeriam o plano de benefícios administrado pela FIPECq, englobando como patrocinadoras, para além da Finep, o Ipea, o CNPq, o INPE e o Inpa;
9.2.2. evidencie a economicidade frente aos valores de mercado de todos os itens de serviço inerentes à contratação decorrente do Pregão Eletrônico nº 23/2017, com a subsequente prorrogação eventual do referido ajuste, devendo apresentar os correspondentes demonstrativos documentais com os subjacentes memoriais de cálculo, entre outros elementos de convicção;
9.2.3. apresente ao TCU, no prazo de 60 (sessenta) dias contados da ciência da presente deliberação, todas as informações e todos os documentos atinentes ao efetivo cumprimento das determinações prolatadas pelos itens 9.2.1 e 9.2.2 deste Acórdão; 
9.3. determinar que a unidade técnica adote as seguintes medidas:
	9.3.1. envie a cópia deste Acórdão, acompanhado do Relatório e da Proposta de Deliberação que o fundamenta, à representante, à Financiadora de Estudos e Projetos (Finep) , ao Instituto de Pesquisas Econômicas Aplicadas (Ipea) , ao Conselho Nacional de Desenvolvimento Científico e Tecnológico (CNPq) , ao Instituto Nacional de Pesquisas Espaciais (Inpe) , ao Instituto Nacional de Pesquisas da Amazõnia (Inpa) e à Fundação de Previdência Complementar dos Empregados ou Servidores, para ciência e eventuais providências; e 
	9.3.2. promova o arquivamento do presente processo, nos termos do art. 169, V, do RITCU, sem prejuízo de efetuar o monitoramento de todas as determinações prolatadas no bojo do item 9.2 deste Acórdão.”
3.	Contudo, após a análise do feito, aí incluídas as respostas às diligências efetuadas, a então Secex-RJ propôs considerar atendidas as aludidas determinações, além de sugerir o envio de mera recomendação à Finep, ao Ipea, ao CNPq, ao Inpe e ao Inpa para que promovam o proporcional rateio dos dispêndios com a atividade de auditoria realizada sobre a Fundação de Previdência Complementar dos Empregados ou Servidores da Finep, do Ipea, do CNPq, do Inpe e do Inpa (FIPECq) , em face de essa atividade ser contratada pela Finep em prol, também, dessas demais entidades, nos termos do art. 25, parágrafo único, da Lei Complementar n.º 108, de 2001.
4.	Incorporo o parecer da unidade técnica a estas razões de decidir, sem prejuízo, contudo, de passar a fixar o devido prazo para o efetivo cumprimento do item 9.2.2 do aludido acórdão.
5.	Bem se vê que o item 9.2.1 do referido acórdão pode ser melhor atendido como recomendação, em vez de determinação, até porque a obrigatoriedade de auditoria periódica nas entidades fechadas de previdência complementar patrocinadas atingiria sobretudo as empresas estatais federais, em face da Resolução CGPAR n.º 9/2016, a exemplo da Finep, não abrangendo necessariamente as outras entidades patrocinadoras da FIPECq, e, assim, o suscitado compartilhamento dos custos da referida auditoria pode ser tratado como recomendação.
6.	 A Finep se constitui, aliás, como a maior patrocinadora e, no exercício de 2016, teria sido responsável por 88% da receita previdenciária ali observada, de tal modo que, para as demais 4  (quatro) patrocinadoras, o referido compartilhamento (rateio) corresponderia a R$ 31.074,00, por ano, ante o contrato aí firmado sob o valor de R$ 258.950,00.
7.	De toda sorte, como o art. 25 da Lei Complementar n.º 108, de 2001, estabelece que as patrocinadoras integrantes da administração direta e indireta deverão fiscalizar sistematicamente as atividades desenvolvidas pelas entidades de previdência privada, a suscitada recomendação deve ser cumprida no sentido de as demais patrocinadoras da FIPECq promoverem o rateio proporcional dos correspondentes dispêndios, quando utilizarem o resultado das auditorias contratadas em cumprimento ao referido dispositivo legal, não devendo promover a eventual contratação individual autônoma desse mesmo serviço, pois, assim, restaria configurado o indevido emprego dos correspondente dispêndios em duplicidade. 
8.	Peço licença, todavia, para discordar do parecer da unidade técnica sobre a suposta presunção de atendimento ao item 9.2.2 do referido acórdão, ante a pretensa economicidade do ajuste, com a sua eventual prorrogação, em função de a contratação ter resultado do aludido pregão eletrônico com a subjacente escolha do menor preço.
9.	Ocorre que a economicidade da referida contratação da auditoria, com as eventuais prorrogações, deve ser necessária devidamente evidenciada em cotejo com os demais contratos semelhantes celebrados anteriormente pela própria Finep e pelas demais entidades da administração pública, e não meramente presumido a partir de meras suposições, devendo, então, a referida determinação ser reiterada no presente momento pelo TCU.
10.	Bem se vê, por exemplo, que, ao tratar de caso semelhante no âmbito do TC Processo 010.234/2018-7, diante da contratação de auditoria sobre as demonstração contábeis pelo Senai com a exigência de comprovação de qualificação sobre a avaliação de patrimônio sob o montante de R$ 1 bilhão, o Plenário do TCU proferiu o Acórdão 584/2019 nos seguintes termos:
	“ (...) 9.1. conhecer da representação autuada no bojo do TC Processo 006.994/2018-0 (apenso) para, no mérito, considerá-la parcialmente procedente, além de considerar também parcialmente procedente a representação autuada neste TC Processo 010.234/2018-7 (já preliminarmente conhecida pelo Acórdão 904/2018-TCU-Plenário) ;
	9.2. conhecer do agravo interposto pelo Serviço Social da Indústria de Minas Gerais e pelo Serviço Nacional de Aprendizagem Industrial de Minas Gerais em face do despacho acostado à Peça 8 destes autos, com o referendo dado pelo Acórdão 904/2018-TCU-Plenário, nos termos do art. 289 do Regimento Interno do TCU, para, no mérito, rejeitá-lo;
	9.3. considerar prejudicado, por perda de objeto, o pedido de cautelar suspensiva formulado pela JK Auditores S/S Ltda. – EPP no bojo do TC Processo 006.994/2018-0;
	9.4. determinar, nos termos do art. 45 da Lei nº 8.443, de 1992 que, no prazo de 15 (quinze) dias, contados da ciência desta deliberação, o Departamento Regional do Senai no Estado de Minas Gerais e o Departamento Regional do Sesi no Estado de Minas Gerais adotem as providências cabíveis para a efetiva anulação da Concorrência Corporativa nº 1/2018, com todos os atos de execução inerentes ao decorrente Contrato nº 113.793/2018 celebrado com a Ernst & Young Auditores Independentes S/S, em face da ofensa aos princípios da motivação, da publicidade, da isonomia e da busca da proposta mais vantajosa para a administração, além do cerceamento ao caráter competitivo do certame, devendo o Sesi-MG e o Senai-MG informarem o TCU sobre o efetivo cumprimento dessa medida, no prazo de 20 (vinte) dias, contados da ciência desta deliberação;
	9.5. manter a cautelar suspensiva deferida pelo Acórdão 904/2018-TCU-Plenário; 
	9.6. determinar que a unidade técnica adote as seguintes medidas:
	9.6.1. autue o devido processo apartado de representação, por cópia integral destes autos, aí incluídas as Peças 84, 85 e 86, e nele promova a aprofundada avaliação sobre a regularidade e a economicidade da contratação emergencial da Ernst & Young pelo Sesi-MG e Senai-MG, ante o possível superfaturamento em comparação com os aludidos contratos, além dos demais parâmetros de mercado, já que, por exemplo, o Contrato nº 113.793/2018 celebrado entre o Sesi-Senai e a Ernst & Young, a partir da aludida Concorrência nº 1/2018, preveria a duração de 12 meses sob o valor total de R$ 979.999,92, com o valor mensal de R$ 81.666,66, enquanto o anterior contrato com a Maciel Auditores preveria a duração de 50 meses sob o valor total de R$ 373.944,00, com o valor mensal de R$ 7.478,88, devendo a referida avaliação se estender, também, sobre o possível descumprimento à cautelar suspensiva outrora deferida pelo TCU por meio do Acórdão 904/2018-TCU-Plenário, entre outras irregularidades porventura identificadas nos autos;
	9.6.2. envie a cópia deste Acórdão, acompanhado do Relatório e da Proposta de Deliberação que o fundamenta, aos seguintes destinatários:
	9.6.2.1. ao Departamento Regional do Senai no Estado de Minas Gerais e ao Departamento Regional do Sesi no Estado de Minas Gerais, para ciência e efetivo cumprimento ao item 9.4 deste Acórdão; 
	9.6.2.2. à Procuradoria da República no Estado de Minas Gerais, para ciência e eventuais providências; e
	9.6.3. promova o arquivamento do presente processo, nos termos do art. 169, V, do RITCU, sem prejuízo de efetuar o monitoramento da determinação prolatada pelo item 9.4 deste Acórdão.”
11.	Por esse prisma, o voto condutor do referido Acórdão 584/2019-TCU-Plenário assinalou a estranheza na definição dos preços para a correspondente contratação, ao registrar que:
 “Trata-se de representação, com pedido de cautelar suspensiva, formulada pela Maciel Auditores S/S sobre possíveis irregularidades na Concorrência Corporativa nº 1/2018 conduzida pelo Departamento Regional do Senai no Estado de Minas Gerais (Senai-MG) e pelo Departamento Regional do Sesi no Estado de Minas Gerais (Sesi-MG) , sob o tipo técnica e preço, com vistas à contratação de serviços especializados de auditoria externa independente para a auditoria e a emissão de parecer sobre as demonstrações contábeis ou financeiras em prol das entidades do Sistema Fiemg no exercício de 2018.
2. 	A presente representação já foi, preliminarmente, conhecida pelo Acórdão 904/2018-TCU-Plenário, devendo o TCU conhecer, contudo, da representação autuada no TC Processo 006.994/2018-0 (apenso) .
3.	No mérito, ao incorporar o parecer da unidade técnica a estas razões de decidir, entendo que a presente representação deve ser considerada parcialmente procedente.
4.	No bojo do TC Processo 006.994/2018-0, o Tribunal já teria cuidado de outra representação formulada pela JK Auditores S/S Ltda. – EPP sobre irregularidades nos itens do edital da mesma Concorrência nº 1/2018 e, por isso, proferi o despacho acostado à Peça 10 do aludido processo para determinar a promoção da prévia oitiva do Senai-MG e do Sesi-MG, além da oitiva da empresa porventura sagrada vencedora no certame, para que se manifestassem sobre todos os indícios de irregularidade na Concorrência Corporativa nº 1/2018 e, especialmente, sobre os requisitos de qualificação técnica com possível restrição à competição, a partir das seguintes falhas: 
	a) o edital imporia, como critério de pontuação e de avaliação técnica do concorrente, a comprovação da prestação de serviços de auditoria externa em empresas brasileiras de capital aberto com o vultoso faturamento anual igual ou superior a um bilhão de reais; e
	b) o item III do edital (Documentos de Qualificação Técnica) exigiria que a empresa licitante comprovasse a pontualidade na solicitação de revisão efetuada pelo Comitê Administrador da Revisão Externa de Qualidade (CRE) , segundo a Resolução CFC 1.323/2011 e a Instrução CVM 308, por meio de ofício, parecer, relatório ou outro documento comprobatório de regularidade emitido pelo aludido comitê administrador.
5.	Já no presente processo, prolatei o despacho à Peça 8 e determinei o apensamento do TC Processo 006.994/2018-0 a este feito, para a apreciação em conjunto e em confronto, sem prejuízo de conceder a suscitada cautelar, nos termos do art. 276 do RITCU, para que o Senai-MG e o Sesi-MG suspendessem todos os atos inerentes à Concorrência Corporativa nº 1/2018, aí incluídos todos os atos de execução inerentes ao eventual subsequente contrato, tendo determinado, ainda, a oitiva das partes para que se manifestassem sobre todos os indícios de irregularidade na Concorrência Corporativa nº 1/2018 e, especialmente, sobre a falta de motivação no tocante à rescisão do Contrato de Prestação de Serviços nº 101.726/2016 (celebrado com a Maciel Auditores S/S) e a realização de licitação para a subsequente contratação de empresa a preço bastante superior ao anteriormente contratado.
6.	Inconformadas, as aludidas entidades do sistema “S” interpuseram o correspondente agravo, à Peça 19, contra a referida cautelar suspensiva referendada pelo Acórdão 904/2018-TCU-Plenário.
7.	Após a análise do referido agravo, com as respostas às oitivas (Peça 37) , a então Secex-MG propôs a revogação da aludida cautelar suspensiva, aduzindo, para tanto, que pareceria estar devidamente justificada a rescisão do Contrato nº  101.726/2018 celebrado com a Maciel Auditores, além de informar que, em face do agravo interposto, não seria possível apensar o presente processo ao TC Processo 006.994/2018-0, por recusa do sistema informatizado do Tribunal. 
8.	Contudo, no âmbito do TC Processo 006.994/2018-0, a unidade técnica propôs que a cautelar concedida nestes autos fosse mantida, face de as irregularidades ali noticiadas terem sido confirmadas, além de sugerir a oitiva da Ernst & Young (empresa vencedora do certame) e a audiência de Cláudio Marcassa (diretor do Senai-MG) , Lúcio José de Figueiredo Sampaio (diretor do Sesi-MG) e Bruno de Oliveira Lacerda (presidente da Comissão Permanente de Licitação Integrada – Coperli) .
9.	Diante dessa divergência de propostas, proferi o despacho em 1º/8/2018, à Peça 52 do TC Processo 006.994/2018-0, e determinei o imediato retorno dos mencionados processos à unidade técnica para que adotasse as seguintes medidas: 
	(i) o apensamento do TC Processo 010.234/2018-7 ao TC Processo 006.994/2018-0, sem prejuízo de, eventualmente, promover o apensamento do TC Processo 006.994/2018-0 ao TC Processo 010.234/2018-7, se o sistema não permitir aquele apensamento por causa do referido agravo; 
	(ii) a manifestação uniforme sobre a manutenção ou a revogação da aludida cautelar suspensiva, devendo submeter imediatamente o feito com o correspondente parecer ao Ministro-Relator no caso, apenas, de concluir pela necessidade de pronta revogação da referida cautelar; e 
	(iii) a realização da oitiva e da audiência sugeridas originalmente no bojo do TC Processo 006.994/2018-0, promovendo a superveniente análise de mérito do feito com o subsequente envio do processo ao Ministro-Relator.
10.	Em sua derradeira intervenção nestes autos (parecer de 19/2/2019, à Peça 87) , a atual Sec-MG apresentou a sua proposta no sentido de o Tribunal considerar parcialmente procedente o pleito formulado nas aludidas representações (TC Processo 010.234/2018-7 e TC Processo 006.994/2018-0) , aduzindo, ainda, considerações sobre a anulação da Concorrência Corporativa nº 1/2018, com o subsequente contrato público, e sobre o provimento ao agravo interposto, além de propor, nos termos do art. 43 da Resolução TCU nº 259, de 2014, a constituição de processo apartado de representação para a análise detalhada da regularidade da contratação emergencial promovida pelo Sesi-MG e Senai-MG, aí incluída a avaliação sobre o preço contratado.
11.	Por esse ângulo, passo a discorrer sobre os principais aspectos do feito.
I – Do agravo.
12.	Como visto, o Senai-MG e do Sesi-MG interpuseram o correspondente agravo contra a cautelar suspensiva referendada pelo Acórdão 904/2018-TCU-Plenário, diante da suposta falta de motivação para a rescisão do Contrato de Prestação de Serviços nº 101726/2016 (celebrado com a Maciel Auditores S/S) e a consequente realização de licitação para a subsequente contratação de empresa com preço bem superior ao anteriormente contratado.
13.	O referido agravo foi por mim recebido sem o efeito suspensivo, nos termos do art. 289, § 4º, do RITCU, em função do risco de ineficácia da futura decisão de mérito do TCU, e, assim, determinei o envio dos autos à unidade técnica para se manifestar sobre o aludido agravo, sem prejuízo de, se possível, já se manifestar também sobre o mérito do feito, ficando autorizada, para tanto, a realização de oitivas, audiências e inspeções, entre outras medidas saneadoras necessárias (Peça nº  30) .
14.	À Peça 19 e, posteriormente, à Peça 38 (com esclarecimentos adicionais) , os agravantes alegaram, em síntese, que: (i)  a rescisão imotivada do anterior contrato se configuraria como faculdade de ambas as partes e estaria, expressamente, prevista tanto no edital da Concorrência Corporativa n° 12/2016 quanto no Contrato n° 101.726/2016; (ii) a deficiência na prestação dos serviços da Maciel Auditores teria sido anunciada; e (iii) a instauração de novo certame com as novas exigências para as capacidades técnica, operacional e gerencial teria surgido como opção para garantir a prestação de melhor serviço de auditoria externa independente, demandando a contratação em valor superior ao estabelecido no referido contrato rescindido.
15.	Após a análise do feito, com esses argumentos, a então Secex-MG teria ratificado a análise já acostada à Peça 37 e, assim, apresentado a proposta de conceder o provimento ao referido recurso.
16.	Deixo, todavia, de propor o acolhimento da aludida proposta, já que, a despeito da possibilidade de rescisão do contrato com a Maciel Auditores, não se mostraram satisfatórias as ponderações sobre a inclusão das novas exigências no novel certame, nem sobre a suposta majoração dos valores observados na subsequente contratação, devendo o TCU negar provimento, pois, ao referido agravo com vistas a manter a aludida cautelar suspensiva sobre todos os atos inerentes à Concorrência Corporativa nº 1/2018, aí incluídos todos os atos de execução inerentes ao subsequente contrato com a Ernst & Young.
II – Do TC Processo 010.234/2018-7.  
17.	Os elementos trazidos aos autos, em resposta às oitivas, não teriam afastado as irregularidades fundamentadoras da referida cautelar no âmbito destes autos. 
18.	Os esclarecimentos sobre a rescisão do contrato com a Maciel Auditores teriam relevado a falta de motivação prévia para o referido ato, visto que, somente após o chamamento do TCU, os gestores manifestaram-se no sentido de a suposta deficiência na prestação dos serviços de auditoria independente ter se constituído como motivo para o antecipado término do referido contrato (com menor preço) .
19.	Inobstante a discricionariedade no referido ato, as entidades do sistema “S” devem observar os princípios norteadoras da administração pública e, no presente caso concreto, não teriam sido respeitados os princípios da motivação e da economicidade.  
20.	Não por acaso, a unidade técnica anotou, à Peça 37, que a imotivada rescisão do Contrato de Prestação de Serviços nº 101.726/2016 (com a Maciel Auditores S/S) afrontaria o princípio da motivação e a jurisprudência do TCU, a exemplo dos Acórdãos 2.826/2014 e 3.239/2013, do Plenário.
21.	As supostas justificativas para a nova contratação em valor superior à anterior contratação, para serviços semelhantes, não merecem acolhida, até porque os critérios de qualificação técnica e as condições para a permanência do certame afrontariam os princípios da competividade na licitação e da isonomia.     
22.	Em seu parecer à Peça 37, a unidade técnica teria assinalado, nesse ponto, que a realização da Concorrência Corporativa n° 1/2018 para a contratação de empresa com preço bastante superior ao anteriormente contratado, sem a devida divulgação prévia da motivação desse ato, ofenderia os princípios da motivação e da publicidade, além da jurisprudência do TCU.
23.	Não fosse o bastante, as irregularidades detectadas no bojo do TC Processo 006.994/2018-0 também indicariam a ocorrência de restrição à competição no certame, já que a imposição dos aludidos requisitos patrimoniais para a qualificação técnica teria resultado na participação de apenas 1  (um) licitante apto no certame, tendendo a configurar, inclusive, o inaceitável direcionamento da licitação.  
24.	Por essa linha, foi deferida a aludida cautelar suspensiva, diante, principalmente, dos indícios de prejuízo ao patrimônio do Sesi-MG e do Senai-MG, em face da iminente contratação da nova empresa sob o valor de R$ 979.999,92, por 12 meses, em detrimento do contrato então vigente sob o valor de R$ 373.944,00, por 50 meses.
25.	O TCU deve considerar, portanto, a presente representação parcialmente procedente, confirmando, então, a aludida cautelar suspensiva, sem prejuízo de enviar a determinação para a anulação do mencionado certame, com o eventual contrato decorrente. 
III – Do TC Processo 006.994/2018-0 (apenso) .  
26.	No bojo do presente processo, a unidade técnica também analisou as respostas à audiência e à oitiva suscitadas no âmbito do referido TC Processo 006.994/2018-0, quando teriam sido chamados em audiência os Srs. Cláudio Marcassa, Lúcio José de Figueiredo Sampaio e Bruno de Oliveira Lacerda, além de ter sido promovida a oitiva da Ernst & Young Auditores Independentes S/S, em face das seguintes irregularidades:
	(i) comprovação da prestação de serviços de auditoria externa independente em empresas brasileiras de capital aberto com o faturamento anual igual ou superior a R$ 1 bilhão, para efeito da pontuação prevista no item 2 do Anexo II (Peça 1, p. 42, do TC-Processo 006.994/2018-0) , infringindo os arts. 2º e 12, II, “b” do Regulamento de Licitações e Contratos do Sesi-Senai, além de comprometer a competitividade da licitação;
	(ii) comprovação da prestação de serviços de auditoria externa independente em empresas de grande porte, para efeito da pontuação prevista no item 1 do Anexo II, afrontando os arts. 2º e 12, II, “b”, do Regulamento de Licitações e Contratos do Sesi-Senai, além de configurar o uso de cláusula restritiva à competitividade do certame, por considerar, como grande porte, as licitantes que simultaneamente atenderem às seguintes condições:
	(a) ter patrimônio líquido igual ou superior a R$ 800 milhões;
	(b) ter ativo total igual ou superior a R$ 1 bilhão;
	(iii) desclassificação de licitantes, por deixarem de pontuar em quaisquer dos quesitos inseridos nas “Disposições Gerais” do Anexo II do edital, infringindo o art. 2º do Regulamento de Licitações e Contratos do Sesi/Senai;
	(iv) não utilização de licitação na modalidade pregão, como previsto no Regulamento de Licitações e Contratos do Sesi-MG e Senai-MG, para a contratação de serviços de auditoria externa independente, a despeito de poderem ser considerados como serviços comuns (v.g.: Acórdão 1046/2014-TCU-Plenário) .
27.	Em suas respostas, os responsáveis aduziram que o regulamento de licitações do Sesi e do Senai não obrigaria a adoção do pregão, anotando que a escolha dessa modalidade se configuraria como discricionariedade administrativa e que o pregão seria inaplicável ao caso concreto. 
28.	Eles argumentaram, ainda, que os critérios de qualificação técnica visariam ao atendimento do serviço, com qualidade superior e com mais itens, pela nova contratada, aí incluída a criação do comitê de auditoria para a avaliação e efetividade dos controles internos das entidades do Sistema Fiemg.
29.	A utilização do pregão, a partir dos regulamentos próprios do Sesi-Senai, deve estar pautada pelos princípios gerais da licitação e, por esse ângulo, não se vislumbra a necessidade de, no presente momento, o TCU recomendar que o Sesi-MG e o Senai-MG avaliem a conveniência de passarem a adotar, obrigatoriamente, o pregão para a aquisição de bens e serviços comuns, até porque essa medida deve ser apreciada em cada caso concreto, sem prejuízo de, aí, o gestor assumir a responsabilidade pelo eventual dano ao erário resultante de contratação promovida, com maior preço, diante do prévio uso de concorrência, em face da concomitante identificação de outra contratação similar promovida, com menor preço, diante do prévio uso do pregão.
30.	A exigência dos malsinados requisitos técnicos bem evidenciou o cerceamento ao caráter competitivo da presente concorrência, não merecendo ser acolhida a suposta argumentação de melhoria na prestação dos correspondentes serviços, até porque, entre as 18 empresas prestadoras de serviços de auditoria externa que teriam retirado o edital, somente 1  (uma) empresa teria participado da concorrência e se sagrado vencedora, assim, do referido certame, com evidente desrespeito, então, ao princípio da busca à proposta mais vantajosa para a administração.  
31.	Por outro lado, o conceito de empresa com grande porte teria ferido os princípios da isonomia e da razoabilidade, já que não haveria proporcionalidade, necessidade, nem adequação, em exigir que os licitantes tivessem realizado serviços de auditoria independente externa em empresas com patrimônio líquido ou ativo total superior ao valor de R$ 1 bilhão, sem a devida motivação prévia, pois a capacidade técnico-operacional da empresa de auditoria poderia ser eventual expandida em face do aludido patrimônio das empresas porventura auditadas. 
32.	Também não se justificaria o argumento de a complexidade da licitação, com o consequente aumento sobre o valor dos serviços contratados, decorrer dos montantes geridos pelas entidades do sistema Fiemg, tendo a unidade técnica assinalado, nesse ponto, que os serviços de auditoria externa independente contariam com extensa normatização, detalhando até mesmo as responsabilidades e a capacitação técnica dos profissionais, nos termos das Normas Brasileiras de Contabilidade (NBC) , e essa padronização facilitaria o emprego das técnicas na prestação do serviço de auditoria sobre as empresas de portes distintos, com a necessidade, apenas, de se adequar o tamanho do quando de pessoal com o tempo de trabalho, não subsistindo, pois, a suposta correlação direta entre o patrimônio a ser auditado e o absurdo incremento no valor dessa nova contratação.
33.	O TCU também deve conhecer, portanto, da representação formulada no bojo do referido TC Processo 006.994/2018-0 para, no mérito, considerá-la parcialmente precedente, sem prejuízo de considerar prejudicado o pedido de cautelar suspensiva formulado pela JK Auditores S/S Ltda. – EPP, diante do pronto julgamento final do feito. 
IV – Da contratação emergencial.
34.	A unidade técnica informou, enfim, que o Sesi-MG e o Senai-MG teriam acostado os novos elementos, às Peças 84 e 85, com a notícia sobre a contratação direta Ernst & Young Auditores Independentes S/S, por dispensa de licitação fundada em suposta emergência, diante do exíguo prazo para o encerramento das suas demonstrações contábeis anuais, em face de o correspondente termo final ter ocorrido em 31/1/2019 para a escrituração inerente ao exercício de 2018.
35. 	A referida contratação emergencial teria sido promovida após a suposta pesquisa de mercado, em relação, somente, à Ernst & Young Auditores Independentes S/S e à Deloitte Brasil Auditores Independentes Ltda., tendo a Ernst & Young sido contratada pelo valor de R$ 600.000,00 durante o período de 3/12/2018 a 2/6/2019 sob o preço mensal, então, de R$ 100.000,00.
36.	Por sua vez, a Maciel Auditores S/S teria acostado o seu expediente, à Peça 86, aduzindo que a emergencial contratação promovida pelo Sesi-MG e Senai-MG configuraria o indireto descumprimento da aludida cautelar suspensiva, já que se trataria de contratação, com idêntico objeto, junto à mesma empresa envolvida na licitação suspensa. 
37.	Após a análise desse achado, a unidade técnica suscitou a necessidade de justificativa sobre o valor da aludida contratação emergencial, já que o Contrato nº 113.793/2018 celebrado entre o Sesi-Senai e a Ernst & Young, a partir da malsinada Concorrência nº 1/2018, preveria a duração de 12 meses sob o valor total de R$ 979.999,92, perfazendo o valor mensal de R$ 81.666,66, enquanto o referido contrato com a Maciel Auditores preveria a duração de 50 meses sob o valor total de R$ 373.944,00, perfazendo o valor mensal de R$ 7.478,88.
38.	Mostra-se adequada, pois, a proposta da unidade técnica para que a regularidade e a economicidade da referida contratação emergencial seja avaliada pelo TCU, ante o possível superfaturamento em comparação com os aludidos contratos, além dos demais parâmetros de mercado, devendo essa avaliação ser procedida, contudo, em processo apartado de fiscalização, com a avaliação, aí também, do possível descumprimento à aludida cautelar suspensiva outrora deferida pelo Tribunal.
V – Das considerações finais.
39.	Entendo, portanto, que o TCU deve, no mérito, conhecer das representações autuadas no TC Processo 010.234/2018-7 e no TC Processo 006.994/2018-0 (apenso) para, no mérito, considerá-las parcialmente procedente, sem prejuízo de negar provimento ao agravo interposto e de considerar prejudicado o pedido de cautelar formulado pela JK Auditores S/S Ltda. – EPP, prolatando todas as determinações ora anunciadas nestas razões de decidir.”
12.	Deve ser mantida, assim, a determinação proferida pelo item 9.2.2 do referido Acórdão 11265/2018-TCU-Segunda Câmara, com a fixação do novo prazo para o seu cumprimento.
13.	Entendo, portanto, que o TCU deve reiterar o cumprimento do Acórdão 11265/2018-TCU-Segunda Câmara (ora monitorado) sob a forma de recomendação para o item 9.2.1 desse acórdão e de determinação, com a fixação de prazo, para o item 9.2.2 do aludido acórdão.
Ante o exposto, pugno pela prolação do Acórdão ora submetido a este Colegiado.
	
TCU, Sala das Sessões, em 16 de abril de 2019.
Ministro-Substituto ANDRÉ LUÍS DE CARVALHO 
Relator